【裁判字號】    99,台上,1355
【裁判日期】    990722
【裁判案由】    損害賠償
【裁判全文】
最高法院民事判決            九十九年度台上字第一三五五號
上   訴   人  甲○○
兼法定代理人  丙○○
法 定代理 人  戊○○
共        同
訴 訟代理 人  古清華律師
被 上  訴 人  乙○○
              財團法人台灣基督長老教會馬偕紀念社會事業基
              金會馬偕紀念醫院新竹分院
上 列  一 人
法 定代理 人  丁○○  住同上
上列當事人間請求損害賠償事件，上訴人對於中華民國九十九年
四月六日台灣高等法院第二審判決（九十八年度醫上字第二六號
），提起上訴，本院判決如下：
    主  文
原判決廢棄，發回台灣高等法院。
    理  由
本件上訴人主張：上訴人丙○○於民國九十四年間受孕，懷有上
訴人甲○○，自同年十月間起，即至被上訴人財團法人台灣基督
長老教會馬偕紀念社會事業基金會馬偕紀念醫院新竹分院（下稱
馬偕醫院新竹分院，第一審及原審判決均誤載為「新竹分會」）
，接受該分院之僱用醫師即被上訴人乙○○產前檢查，預產期為
九十五年二月九日。在此之前，乙○○經由九十五年一月二十六
日之超音波檢視，已知丙○○所懷為較大胎兒，屬自然生產時肩
難產之高危險群，本應依醫療法之相關規定，告知丙○○及其配
偶戊○○，如採自然產方式生產，可能發生肩難產，而造成產道
過度裂傷、產後出血，及胎兒肱骨骨折、鎖骨骨折、臂神經叢損
傷等併發症，甚至導致胎兒死亡之情形，並建議宜採剖腹方式生
產。詎於丙○○在同年二月三日出現產兆住院待產時，竟未再予
超音波檢查以精準推算胎兒大小，而未注意胎兒過大所產生之風
險暨未為告知及建議，終使丙○○仍以自然產方式分娩，而發生
肩難產，致甲○○受有肩部臂神經叢嚴重創傷之傷害（下稱系爭
傷害），領有輕度身心障礙手冊，迄今無法復原。其與丙○○即
均受有無法彌補之損害。又乙○○於接生過程中，疏未注意，將
直徑約五公分之胎盤置於丙○○之子宮內，造成其於九十五年二
月二十四日大量出血，再度住院開刀清除，受有二度傷害。爰依
侵權行為及債務不履行之法律關係，求為命被上訴人二人連帶，
或被上訴人馬偕醫院新竹分院一人，給付（賠償）上訴人甲○○
新台幣（下同）二百三十八萬七千八百四十五元（即喪失勞動能
力損害一百三十八萬七千八百四十五元、精神慰撫金一百萬元）
、給付上訴人丙○○五十萬元（精神慰撫金），及均自訴狀繕本
送達翌日起，加付法定遲延利息之判決。
被上訴人則以：被上訴人乙○○自九十五年一月十九日至二月三
日為止，已多次告知上訴人丙○○有關胎兒過大及肩難產發生之
可能性，並建議改採剖腹方式生產，丙○○瞭解其情後，仍堅持
採取自然產。於九十五年二月四日凌晨四時許之催生過程中，乙
○○復建議丙○○考慮剖腹產，又遭拒絕。同日八時三十六分許
，乙○○再度向丙○○及其配偶戊○○說明上訴人甲○○之胎頭
稍高，建議進行剖腹產，仍遭拒絕。乙○○為此向丙○○、戊○
○告知，倘自然產需使用真空吸引，可能發生肩難產，並請小兒
科醫生待命後，方開始真空吸引，接生過程果然發生肩難產，經
緊急醫療處理，甲○○始順利出生。至丙○○於產後第二十一天
（九十五年二月二十四日），因殘留之胎盤引發大出血，係自然
產或剖腹產之併發症，於手術清除後已復原。參酌行政院衛生署
醫事審議委員會（下稱醫審會）第0000000號及第000
0000號鑑定書（下分稱第0000000號、第00000
00號鑑定書）之鑑定意見，均見乙○○已善盡告知及注意義務
，且對於丙○○產檢及生產過程所為之醫療行為，皆符合當時醫
療科技及專業水準可合理期待之安全性，無任何處置上之故意、
過失侵權行為，或債務不履行之情事。上訴人請求被上訴人二人
連帶或馬偕醫院新竹分院一人賠償損害，均無理由。縱認被上訴
人應負賠償責任，惟甲○○請求喪失工作能力損害部分，既未證
明其減少工作能力之程度已達百分之三十，又未扣除二歲至二十
歲間之期前利息，即屬無理。其二人請求之精神慰撫金，均屬過
高，更應予以核減等語，資為抗辯。
原審維持第一審所為上訴人敗訴之判決，駁回其上訴，係以：上
訴人丙○○自九十四年十月起，接受被上訴人馬偕醫院新竹分院
僱用醫師即被上訴人乙○○之產前檢查，於九十五年二月三日出
現產兆，當日即住入馬偕醫院新竹分院待產，翌日於生產過程中
發生肩難產，產下之上訴人甲○○受有系爭傷害，領有輕度肢體
障礙殘障手冊之事實，為兩造所不爭，堪認為真實。依丙○○之
「懷孕產檢紀錄表」及待產時之「護理記錄表」相關記載，並審
酌乙○○開立予丙○○較預產期（九十五年二月九日）為早之（
九十五年二月六日）住院許可證，及證人（護士）邱慧敏之證述
。足見丙○○對於其胎兒過大，非全然無認識。且乙○○於丙○
○產前，亦已多次明確告知胎兒過大，如採自然產有肩難產之風
險，並建議剖腹產，然為丙○○所拒。是乙○○既已盡其告知、
說明，及注意之義務，而就甲○○出生過程發生肩難產乙事，亦
經醫審會以第0000000號鑑定書，認定乙○○無醫療疏失
。則乙○○對甲○○接生所為醫療行為，即符合當時醫療科技及
專業水準可合理期待之安全性，無醫療上之故意或過失，或債務
不履行之可歸責情事。上訴人主張乙○○未為告知及解釋風險，
並建議其改採剖腹產，該「護理記錄表」中關於「感覺……尚可
忍受，……Dr乙○○……協助探視、解釋BABY大的風險性並一同
討論」之記載，係屬事後加註云云，自無可取。參與事後協調之
議員即證人張祖琰之證述，仍無從證明被上訴人二人有承認任何
醫療疏失，而為有利於上訴人之認定。另丙○○於自然生產後（
第二十一天即九十五年二月二十四日），因殘留之胎盤引發大出
血，係自然產或剖腹產之併發症，於住院手術清除後已復原，依
醫審會第0000000號鑑定書鑑定結果，乙○○之處置，未
發現有疏失之情。被上訴人辯稱：乙○○對丙○○所為醫療行為
，符合醫療常規，無疏失或有債務不履行之可歸責事由，即屬可
採。從而，上訴人二人各本於侵權行為及債務不履行之法律關係
，請求被上訴人二人連帶，或馬偕醫院新竹分院一人給付（賠償
）損害，均不應准許等詞，為其判斷之基礎。
按得心證之理由應記明於判決，為民事訴訟法第二百二十二條第
四項所明定，故法院依自由心證判斷事實之真偽時，所斟酌調查
證據之結果，其內容如何，與應證事實之關聯如何，以及取捨之
原因如何，如未記明於判決，即屬同法第四百六十九條第六款所
謂之判決不備理由。本件上訴人丙○○於九十五年二月三日出現
產兆，當日即住入被上訴人馬偕醫院新竹分院待產，（由該分院
僱用醫師即被上訴人乙○○接生）翌日產下上訴人甲○○；生產
過程中發生肩難產，致甲○○受有系爭傷害。就甲○○出生過程
發生肩難產乙事，依醫審會第0000000號鑑定書，認定乙
○○無醫療疏失。另丙○○於自然生產後第二十一天即九十五年
二月二十四日，因殘留（子宮內）之胎盤引發大出血，經（於該
日）住院手術清除後已復原，為原審所認定之事實。則丙○○應
係先後於九十五年二月三日及二月二十四日，入住馬偕醫院新竹
分院生產，及接受手術清除殘留子宮內之胎盤。而其於九十五年
二月四日之病床號為「五Ｆ○七Ｄ」，及其於同年月二十四日接
受手術清除殘留子宮內胎盤之病床號為「○九○一Ｃ」，有「DO
CTOR ORDER SHEET」及「出院病歷摘要」可稽（一審卷第一宗八
三頁、九○頁）。如被上訴人所記載九十五年「二月四日」四時
、八時三十六分，經向病患（丙○○）說明如胎兒巨大而延滯生
產進程，建議進行剖腹產；及向產婦（丙○○）之夫說明以陰道
生產，可能有發生肩難產之危險，但產婦及其夫選擇陰道生產等
旨之「PROGRESS NOTE 」（同上卷第一宗一一九頁），係屬無訛
，其呈現之病床號理應為「五Ｆ○七Ｄ」，卻呈現丙○○嗣於九
十五年「二月二十四日」住院之病床號（「○九○一Ｃ」即九Ｆ
─○一Ｃ）。另參諸乙○○在九十五年一月十九日、二十六日，
二月二日於丙○○相關病歷上表明已告知丙○○胎兒過大，有肩
難產風險之英文批註（一審卷第一宗一五頁），其字跡深淺度，
明顯不同於原有「格式」內之註記。上訴人執此主張：上述「PR
OGRESS NOTE 」之記載係屬造假（原審卷第二宗六頁）。乙○○
未（盡其義務）告知丙○○及其配偶戊○○，如採自然產方式生
產，可能發生肩難產，並建議採剖腹產，相關病歷係出於事後加
註。醫師（乙○○）在病歷上加以變造加工後，才送（醫審會）
審議，造成失真等語（一審卷第二宗一九頁、二○頁），即屬重
要之攻擊防禦方法。原審未於判決理由項下說明其取捨意見，遽
為上訴人不利之判決，自有判決不備理由之違誤。苟乙○○確於
丙○○產前，多次告知其胎兒過大，如採自然產有肩難產之風險
，並建議剖腹產，而為丙○○（或其夫戊○○）所拒屬實。於戊
○○簽具之「生產同意書」（原審卷第一宗一六八頁），已載明
「授權」馬偕醫院新竹分院之醫師（乙○○），視情況對丙○○
身體施以需要治療之適當處置及手術之情形下，倘於丙○○之生
產過程中，已出現肩難產現象，斯時是否不能依該「授權」及時
改採剖腹產？如在臨床上尚得及時改採剖腹產，卻未為之，是否
可認乙○○已盡其注意義務？並認馬偕醫院新竹分院無債務不履
行之情事？均有待進一步釐清。原審未遑詳予調查審認，即為上
訴人敗訴之判決，亦嫌速斷，抑且難昭折服。上訴論旨，指摘原
判決不當，聲明廢棄，非無理由。
據上論結，本件上訴為有理由。依民事訴訟法第四百七十七條第
一項、第四百七十八條第二項，判決如主文。
中    華    民    國  九十九  年    七    月  二十二 日
                      最高法院民事第三庭
                          審判長法官  蘇  茂  秋
                                法官  李  慧  兒
                                法官  王  仁  貴
                                法官  張  宗  權
                                法官  葉  勝  利
本件正本證明與原本無異
                                      書  記  官
中    華    民    國  九十九  年    八    月    三   日
                                                     d

司法院資訊處製作；財團法人民間司法改革基金會備份。
